臺灣高雄地方法院民事裁定　　　　　　　96年度家抗字第51號
抗　告　人　乙○○
法定代理人　丙○○
被　繼承人　甲○○
上抗告人聲明限定繼承權事件，抗告人對於民國96年6 月1 日本
院96年度繼字第1369號第一審所為之裁定不服，提起抗告，本院
管轄之第二審合議庭裁定如下：
    主  文
抗告駁回。
抗告程序費用新臺幣壹仟元由抗告人負擔。
    理  由
一、抗告意旨略以：被繼承人之死亡證明，係於民國96年4 月16
    日始由臺灣高雄地方法院檢察署開具，抗告人接獲通知為96
    年4 月16日之後，是其知悉得繼承之日起2 個月內，向本院
    聲請辦理限定繼承，應無逾規定之期限，原審認定尚有錯誤
    ，求為廢棄，另為適法之裁定等語。
二、按繼承，因被繼承人死亡而開始；遺產繼承人，除配偶外，
    依左列順序定之：(一)直系血親卑親屬。(二)父母。(三)兄弟姊妹
    。(四)祖父母，民法第1147條、第1138條分別定有明文。次按
    ，聲明限定繼承之期限有二：一是為限定之繼承者，應於繼
    承開始時起，三個月內，開具遺產清冊呈報法院；二是因他
    人拋棄繼承而應為繼承之人，為限定繼承時，應於知悉其得
    繼承之日起二個月內為之，民法第1156條第1 項、第1176條
    第7 項亦分別定有明文。
三、經查：
  (一)本件抗告人係被繼承人之子即親等最近之直系血親卑親屬，
    有卷附抗告人提出之戶籍謄本為證（見本院96年度繼字第13
    69號卷第10頁），其為繼承人之順序，乃法定之第一順位，
    如繼承人為限定繼承之聲明者，自應依上開所述第一種類型
    之規定，向本院聲明限定繼承，合先敘明。
  (二)其次，民法第1156條第1 項法文中所定「繼承開始時起，三
    個月內」，乃法定之不變期間，係以被繼承人死亡之時，為
    計算基準，繼承人是否知悉被繼承人已然死亡，即是否知悉
    繼承之開始為何時，在所不問，換言之，均無礙於法定3 個
    月期間之起算，此與上開第二種得為限定繼承之情形，及我
    國民法所定拋棄繼承之類型，均係以繼承人知悉其得繼承之
    日起2 個月內為之，迥不相同。
  (三)本件被繼承人甲○○係於96年2 月13日為人發現陳屍於高雄
    市三民區○○○路（九如新村2 巷34號旁廢棄空屋內），因
    屍體業已腐敗，無法確定真正死亡時間，即以發現時間為被
    繼承人死亡之時點，嗣因為確認身分所需，而遲至96年4 月
    16日始由臺灣高雄地方法院檢察署開具相驗屍體證明書等情
    ，業據證人即臺灣高雄地方法院檢察署法醫秦永泰於本院96
    年7 月17日調查時具結證述明確（見本院卷第11頁），並經
    本院調取臺灣高雄地方法院檢察署96年度相字第304 號卷核
    閱無誤。是被繼承人法定死亡之時點，乃依據上開相驗屍體
    證明書所載之96年2 月13日，此即首揭法文所指繼承之開始
    時；尚且，較之被繼承人客觀上真正死亡之時點，以發現時
    作為被繼承人死亡之時，本已有利於繼承人，倘繼承人仍未
    於上開被繼承人法定死亡之時起，3 個月內向本院為限定繼
    承之意思表示，自於法有違，而不應准許。
  (四)又我國民法乃採當然繼承主義，一經繼承開始，繼承之效力
    即行發生，僅為保護繼承人之利益，得許繼承人為限定承認
    或繼承之拋棄；繼承人如為限定承認，其責任僅限於遺產而
    已，雖被繼承人之債務超過遺產，繼承人亦無須以其固有之
    財產為清償，若為繼承之拋棄，固亦可達此目的，然於繼承
    開始之際，被繼承人之債務是否超過遺產，繼承未必確切明
    瞭，倘其選擇繼承之拋棄，而遺產經清算之結果，如有剩餘
    ，該拋棄繼承之人即無從為繼承，倘選擇限定承認，則剩餘
    財產仍當然歸屬於繼承人，而與單純承認無異，此即限定承
    認制度存在之價值。是故，自法律效果而言，為限定承認之
    繼承人，僅就遺產為限負清償繼承債務之責，對於繼承人較
    為有利，反之，對於被繼承人之債權人亦影響甚大，因此，
    立法者為早日確定繼承之型態，乃採取異於拋棄繼承之時間
    限制，明定為限定繼承者，須於繼承開始時起，3 個月內，
    此項法律效果與法定要件上，經比較後孰優孰劣，本院尚無
    置喙之餘地；從而，本院認為本件抗告人選擇限定繼承之類
    型，享受限定繼承優於拋棄繼承之法利益，理應符合現行法
    所定較拋棄繼承為嚴謹之限定繼承之法要件，此種課予繼承
    人之法義務，乃形諸於立法自由，自非本院所得審酌，附此
    敘明。
  (五)原審以抗告人未於上開法定期間內，向本院聲明限定繼承，
    於法尚有未合，因而駁回抗告人請求准予限定繼承之聲明，
    並無違誤。抗告人猶執前詞指摘原裁定不當，求予廢棄，為
    無理由，應予駁回。
四、依非訟事件法第21條第1 項前段、第24條第1 項、第46條，
    民事訴訟法第495 條之1 第1 項、第449 條第1 項，裁定如
    主文。
中　　華　　民　　國　　96　　年　　11　　月　　5 　　日
                  家事法庭審判長法　官  廖家陽
                                法  官  楊國煜
                                法　官　戰諭威
以上正本證明與原本無異。
如對本裁定抗告，須於裁定送達後10日內向本院提出再抗告狀，
並繳納再抗告費1000元。
再為抗告應以適用法規顯有錯誤為理由，並經本院之許可，該許
可以原裁定所涉及之法律見解具有原則上之重要性者為限。
中　　華　　民　　國　　96　　年　　11　 月　 　5 　　日
                                書記官　蔡淑貞
